臺灣高等法院中分院民事判決　　　　94年度建上易字第10號
上　訴　人　甲○○
訴訟代理人　蔡得謙律師
　　　　　　何立斌律師
被　上訴人　乙○○
　　　　　　丙○○
上列二人共同
訴訟代理人　陳惠伶律師
上列當事人間請求給付工程款事件，上訴人對於中華民國94年2
月25日臺灣臺中地方法院92年建字第37號第一審判決提起上訴，
本院於94年9月6日言詞辯論終結，判決如下：
    主  文
上訴駁回。
第二審訴訟費用由上訴人負擔。
    事實及理由
甲、程序方面
一、按訴狀送達後，原告不得將原訴變更或追加他訴，但擴張或
    減縮應受判決事項之聲明者，不在此限，民事訴訟法第255
    條第1項第3款定有明文。本件上訴人於原審起訴時（上訴人
    原係聲請原審法院核發支付命令，嗣經被上訴人於法定期間
    提出異議，依民事訴訟法第519條第1項規定視為起訴）係請
    求被上訴人給付新台幣（下同）55萬6599元，及自支付命令
    送達翌日起至清償日止，按年息百分之5計算之利息。嗣於9
    3年11月24日原審審理中擴張聲明求為判決：被上訴人應給
    付上訴人60萬6599元，其中55萬6599元部分，自支付命令送
    達翌日起，另5萬元部分，自民國93年11月27日起，均至清
    償日止，按年息百分之5五計算之利息，核與上開規定相符
    ，應予准許。
二、次按上訴人於原審係本於承攬關係請求被上訴人為前述之給
    付，嗣於提起上訴後，就其所稱屬社區公共設施追加工程之
    8萬9423元部分，又追加本於不當得利及無因管理之法律關
    係而為請求，惟被上訴人已為反對追加之表示，且上訴人原
    訴係本於承攬關係而為之請求，新訴則依無因管理及不當得
    利而為請求，二者所由發生之原因基礎事實不同，若係前者
    ，則應依承攬之契約為雙方權義之準則，並據以認定被上訴
    人應否負擔該部分之承攬報酬，若係後者則兩造間並無承攬
    關係存在，其所得請求之管理費用及不當得利範圍、要件及
    金額，須依相關法律之規定，與承攬契約得因當事人之意願
    ，自由約定其報酬及施工之項目不同，二者不能等同視之，
    其新訴與原訴之訴訟資料又無法互相利用，故其追加部分，
    有延滯訴訟之虞，礙難准許，本院將另以裁定駁回之，併此
    敘明。
乙、實體方面：
一、上訴人於原審起訴主張：被上訴人所有坐落台中市○○區○
    ○路1段113號一、二樓房屋，於88年9月間，因九二一地震
    而經主管機關認定為全倒，乃委由訴外人永陸營造有限公司
    （下稱永陸公司）進行重建工作，工程共分為22期。惟永陸
    公司興建至第15期取得使用執照後，因財務困難結束營業，
    被上訴人遂於90年4月間，將第16期至第22期重建工程及後
    續增建、追加工程，交由上訴人承攬。嗣上訴人完成工程並
    經結算，其中第16期至第22期主體工程之工程款為511776元
    ，增建工程之工程款為426400元，追加工程之工程款為8942
    3元，扣除未施作之泥作工程26000元後，合計為0000000元
    ，被上訴人迄今僅給付395000元，尚有55萬6599元未依約給
    付，為此依承攬契約之法律關係，訴請被上訴人給付前開款
    項，嗣於原審審理中又擴張訴之聲明請求被上訴人給付其60
    萬6599元之工程款，並其中55萬6599元之部分自支付命付送
    達翌日起，另5萬元部分自93年11月27日起算之法定遲延利
    息。
二、被上訴人則以：(一)兩造於90年5月10日簽立營造工程契約書
    ，約定上訴人承攬工程之總工程款為479500元，上訴人於支
    付命令聲請狀自認被上訴人已給付445000元，是工程款餘額
    應為34500元，而非上訴人主張之數額。(二)上開營造工程契
    約書第五條約定上訴人應於90年5月31日前完工，若上訴人
    未如期完工，願放棄一切所有施工材料及工資，由被上訴人
    自行找建商完成工程。然上訴人於期限屆滿後，尚有頂樓Ｐ
    Ｕ防水工程、頂樓管道間通風器、污水處理設備、一樓廚房
    防火安全感應器、一樓及二樓門檻共三只、一樓及二樓監視
    器、水溝孔蓋等工程未施作，被上訴人委請他人施作污水處
    理設備、頂樓管道間通風器，分別支出29000元、4500元。
    另上訴人施作完成之項目中，有冷氣排水管暗管不通、二樓
    陽台有裂縫、水溝出口處排水管太低導致污水倒灌積水、一
    樓外壁與隔壁樓外壁間縫有水漬現象、地下室通風口有水漬
    痕跡、二樓廚房室內牆壁修補未粉刷等瑕疵存在。以34500
    元之工程款餘額而言，根本不足支付上訴人未施作之工程款
    ，且上訴人依法應對被上訴人負瑕疵擔保責任，故被上訴人
    並無積欠工程款，上訴人請求顯無理由等語資為抗辯。
三、原審法院審酌兩造攻擊防禦方法後，認系爭承攬報酬共為47
    9500元，扣除被上訴人已給付之39萬5千元及非屬上訴人所
    得請求，而應由被上訴人負責支付給訴人謝明樹之水電費5
    萬元之部分，被上訴人尚有34500元（000000-000000-00000
    ＝34500）之報酬未清償。是故，上訴人本於系爭承攬契約
    之法律關係，請求被上訴人為此部分之給付於法有據，因而
    判令被上訴人應給付上訴人34500元，及自支付命令送達翌
    日即92年4月26日起至清償日止按年息百分之五計算之法定
    遲延利息。至於上訴人其餘之請求則予以駁回。被上訴人於
    前開判決不利於己之部分雖曾聲明附帶上訴，但其後已撤回
    之，該部分已告確定，上訴人則對於原審上開判決結果不利
    於已之部分提起上訴，上訴聲明：(一)原判決不利於上訴人部
    分廢棄。(二)前開廢棄部分，被上訴人等應再給付上訴人5720
    99元，其中522099元自92年4月26日起至清償日止；另50000
    元自93年11月27日起至清償日止，均按年息百分之五計算之
    利息。(三)除確定部分外，第一、二審訴訟費用均由被上訴人
    負擔。被上訴人則答辯聲明：(甲)答辯聲明：(一)上訴駁回。
    (二)第二審訴訟費用由上訴人負擔。
四、經查兩造對於被上訴人所有坐落台中市○○區○○路1段113
    號1、2樓房屋，於88年9月間，因九二一地震而經主管機關
    認定為全倒，乃委由訴外人永陸公司進行重建工作，工程共
    分為二十二期，雙方簽有工程承攬合約書。永陸公司於興建
    完成前，因財務困難結束營業，被上訴人遂將未完成之工程
    交由上訴人承攬，兩造並於90年5月10日簽立營造工程契約
    書，約定由上訴人繼續完成未完成之工程，包括公共設施、
    外水電瓦斯、主建物、增建部分在內，到全部竣工交屋，工
    程報酬為47萬9500元，嗣上訴人於90年8月間交屋之事實為
    兩造所不爭執，並有該工程承攬合約書及營造工程契約書在
    卷可稽（見原審院卷 (一)第七一、一一三至一一六頁），
    堪信為真實。
五、又查本件上訴人雖以被上訴人未依約給付全部之承攬報酬，
    而依承攬之法律關係請求被上訴人給付前述之承攬報酬，然
    被上訴人所否認，並以前詞置辯，是本件兩造爭執點即在於
    上訴人所得請求被上訴人給付之工程款為何？系爭承攬契約
    之工程內容及範圍為何？增建工程所約定之報酬為若干？上
    訴人所承攬之工作是否包括重建工程第16-19期、追加及增
    建之工程在內？茲分述如下：
(一)、按稱承攬者，謂當事人約定，一方為他方完成一定之工作，
    他方俟工作完成，給付報酬之契約；報酬，應於工作交付時
    給付之，無須交付者，應於工作完成時給付之，民法第四百
    九十條第一項、第五百零五條第一項分別定有明文。又按當
    事人互相意思表示一致者，無論其為明示或默示，契約即為
    成立，此為民法第一百五十三條第一項所明定。而契約依其
    是否須踐行一定之方式為區別標準，可分為要式及不要式契
    約。現行民法採契約自由原則，除逾一年以上不動產租賃（
    民法第四百二十二條）及終身定期金（民法第七百三十條）
    等為要式契約外，大多數契約不以作成方式為必要。然縱為
    不要式契約，在當事人訂有書面之情形，因可預見當事人作
    成書面之目的，在於以契約文字確定彼此權利義務關係，俾
    日後爭論時有所憑據，是當事人間之權利義務關係，原則上
    應以該書面之約定為準，此觀最高法院九十三年台上字第九
    八八號判決所揭示「當事人於訂立書面契約時，如未將先前
    洽商有關契約履行之事項以文字記載於契約者，除法律另有
    規定或另有變更契約內容之意思表示合致外，應僅得以該契
    約文字之記載作為解釋當事人立約當時真意之基礎，無須別
    事探求」之意旨甚明。
(二)、上訴人雖一再主張有關重建工程第16-22期及其後之追加工
    程及增建工程係由其完工，其中16-22期之工程款計51萬177
    6元、追加工程款8萬9423元、增建工程款42萬6400元，扣除
    工程泥作未施2萬6000元（每戶1萬3000元，兩戶共2萬6000
    元）後共100萬1599元，被上訴人僅給付39萬5000元，其餘
    60萬6599元未付云云。惟查，依兩造均不爭執其真正之工程
    付款辦法（見原審卷卷 (一)第一二二頁）所示，其上已載
    明被上訴人已支付第1期至第19期之工程款予洪登科，其中
    第19期之簽章欄內並註明：茲收第18、19期現金13萬3500元
    ，此有洪登科所簽收之各期工程款收據影本附卷足參（原審
    卷1第165-173頁）；衡之常情，倘洪登科未領得各期之工程
    款，依理自不可能出具各項收據予被上訴人，另上訴人於本
    院94年8月25日準備程序筆錄亦承稱：被上訴人確已支付至
    第19期之工程款無訛（本院卷第62頁），可見被上訴人抗辯
    其未與上訴人簽訂系爭承攬契約前，即已支付至第19期之工
    程款一節，應屬可採。
(三)、又查，就重建工程第16-22期之工程款部分，依兩造間系爭
    營造工程契約書第2條之記載：「建商甲○○在興建中，其
    地主部分付款應與原建商領款之後，繼續分期付款（照原契
    約書工程付款），地主所付工程款由建商甲○○全部吸收，
    日後建商甲○○在興建中不得提出異議或要求變相加價工程
    及索回已安裝好的任何建材」，可見兩造就被上訴人依原契
    約給付洪登科之款項，已約定由上訴人全數吸收，而不得再
    向被上訴人請求。此外，上訴人於90年3月19日亦曾具狀聲
    請向洪登科負責之永陸公司聲請為假扣押之裁定，聲請狀內
    並記載：「永陸公司將其承攬之崇興家園重建工程之部分工
    程發包與伊承作己達完工階段，永陸公司未給付工程款與伊
    ，聲請於270萬元之範圍內予以假扣押」等語，依此亦可知
    ：上訴人之前即曾向永陸公司承包系爭重建之工程，此亦有
    被上訴人於原審提出之民事聲請狀繕本附卷足稽（原審卷1
    第176-1 78頁），是上訴人在此之前，既即向永陸公司承包
    系爭之重建工程，就本工程之施工程度、未完之工程各如何
    ，甚至被上訴人已付之工程款究竟至何期，衡情應無不知之
    理，乃於與上訴人簽立系爭承攬契約時，特別約定：「地主
    所付工程款由建商甲○○全部吸收」，顯有將被上訴人已付
    訖之工程款部分，由其負責向永陸公司求償，藉以避免被上
    訴人重複付款之意，參照前揭說明，上訴人應不得再向被上
    訴人請求該19期（包括19期）以前之工程款甚明。
(四)、雖上訴人又稱永陸公司就系爭崇興家園之重建工程僅施作至
    第15期，有崇興住戶出具之工程協議書為憑，且崇興社區其
    他業主支付予上訴人之主體工程款項，均係第16-22期，是
    系爭工程第16-22期之工程係由其所施作，已可認定，並據
    此請求該16-22期之工程款云云，惟查上訴人就此部分固提
    出興社區其他業主與永陸公司協議書，作為永陸公司僅施工
    至第15期之證明，而被上訴人於原審93年4月8日準備程序期
    日雖不否認永陸公司僅施作至第15期工程，然其於同日庭詢
    時也同時陳明：其工程款已支付至第19期，其後又於93年5
    月27日更正前詞，改稱永陸公司係施作至18期等語（原審卷
    第一宗第206頁）惟不論永陸公司是否只施作至15期，本件
    依兩造間系爭承攬契約第2條之約定，上訴人已不能再向上
    訴人要求給付該16至19期之工程款，業如前述，至於崇興社
    區之其他住戶，並非系爭承攬契約之當事人，其等如何支付
    工程款予上訴人及所支付之款項係起自何期至何期為止，對
    被上訴人均無拘束力，是上訴人援引與其他住戶之協議書等
    為依據，請求被上訴人該16 -19期部分之工程款，亦屬無據
    。
(五)、又查就上訴人主張之系爭20-22期工程款、追加工程款8萬94
    23元及增建工程款42萬6400元之部分，上訴人雖主張其中之
    追加及增建工程款之部分，並提出對帳單說明明細為憑，但
    此明細係上訴人片面所製作，本難遽信，依系爭營造工程契
    約書第一條又約定：「雙方契約完成後，原建商洪登科經本
    社區代表戶與律師簽定放棄所有工程讓渡書，同意轉讓給建
    商甲○○，繼續興建未完成工程（包括公共設施、外水電瓦
    斯、主建物、增建部分在內）到全部竣工交屋」、第四條所
    載：「雙方協議未完成工程，總款額為肆拾柒萬玖仟伍佰元
    整，到交屋完成期間，不得再追加任何款項」，足見兩造約
    定上訴人承攬之工作為繼續興建洪登科未完成工程，包括公
    共設施、外水電瓦斯、主體建物、增建工程在內，報酬總數
    則為47萬9500元，核其契約性質係採總額承包制，而非依實
    際承作之工程核計承攬報酬，此由上訴人簽收被上訴人支付
    之工程款時，所出具之收據均載明由工程款四十七萬九千五
    百元扣除（見原審卷第一宗第九一至九三頁），亦可得知。
(六)、上訴人雖又主張兩造間所簽立之承攬契約，其工程款47萬95
    00元，僅指訂約後之工程款，不包括訂約前上訴人已施作之
    工程款云云。惟依系爭營造工程契約書第一條約定所示，洪
    登科係於系爭營造工程契約書成立後，始停工將未完成之工
    程讓與上訴人；而上訴人亦係於簽約後，始繼受洪登科之契
    約地位。換言之，於簽訂系爭營造工程契約書前，兩造間並
    無承攬關係存在，而被上訴人既因原承包商無力繼續施工，
    始與被上訴人簽立書面之承攬契約，並將倘未完工之工程委
    由上訴人承作，則其承攬及施工之範圍自以未完工之工程為
    限，在此之前，縱工程係由上訴人實際施作，亦與被上訴人
    無關，且兩造間於系爭承攬契約第2條既明定：在此之前，
    被上訴人已依原契約給付予原包商之款項，應由上訴人吸收
    ，則在雙方簽約之前，永陸公司縱有積欠上訴人工程款，亦
    無轉由被上訴人負擔之理，上訴人固又空言主張：兩造間就
    訂約前已完工之部分已另又成立諾成之承攬契約云云，然其
    所述若屬實，則雙方就此部分之工程項目及金額各如何，衡
    情應逐一約明，以免爭議，豈有徒託空言之理？況被上訴人
    又否認有此項約定之存在，上訴人就此亦無法舉證以實其說
    ，其此部分主張，委無可採。
(七)、上訴人雖又主張系爭營造工程契約書因洪登科未簽名及被上
    訴人事後追加、變更工程，而視為不生效力及廢棄云云。惟
    系爭營造工程契約書所約定者，為上訴人與被上訴人之權利
    義務關係，自僅須上訴人及被上訴人在上簽名即可，此由系
    爭營造工程契約書立契約書人欄位，僅載有甲方地主（即被
    上訴人）及乙方建商（即上訴人），而未留有洪登科或永陸
    公司之簽名欄位亦可明瞭，故洪登科或永陸公司縱使未在系
    爭營造工程契約書上簽名，亦不影響其效力。上訴人所指洪
    登科應簽名而未簽名之文件，應為上訴人、被上訴人及洪登
    科三方訂立之協議書（見原審卷 (一)第二○八頁），與系
    爭營造工程契約書不同，上訴人此部分主張，應屬誤會。另
    當事人互相意思表示一致者契約即為成立，有如前述，已成
    立生效之契約，除經雙方合意終止、解除，或單方依法行使
    其終止權、解除權外，並無所謂視為廢棄不生效力之情形存
    在，且被上訴人亦否認有事後追加、變更工程之事實，而上
    訴人就此亦未能舉證以實其說，是上訴人前揭主張，即非可
    採。
(八)、上訴人另主張兩造除簽訂系爭營造工程契約書外，尚口頭約
    定追加工程，此部分之報酬為八萬九千四百二十三元云云，
    但為被上訴人所否認，上訴人雖舉證人王志慶於原審準備程
    序時所述：「（提示：原審卷 (二)第55頁項目4部分，所記
    載追加是何意思？）這部分本來合約上沒有的，是我到現場
    勘驗完工時，業主要求要做，屬於追加的部分」等語（見本
    院卷 (二)第一三七頁）為證，主張其就此追加工程款之部
    分，亦得請求被上訴人給付。惟查證人王志慶並非本件承攬
    契約之當事人，其就本件承攬之範圍如何，未必清楚，故不
    能以其惟一之證詞，資為該追加工程是否屬於系爭承攬工程
    之憑證，又證人王志慶既證稱：其係上訴人要其進場施作系
    爭工程者（原審卷第（二）第136頁），可知其與上訴人間
    已具有相當之利害關係，其證詞是否可採，已非無疑，再證
    人王志慶於原審法院詢問其對於追加的業主有無印象？復據
    其證述稱：「時隔太久了，我沒有印象」等語，衡情該追加
    部分之工程，若非屬原承攬契約之工程範圍，而係由被上訴
    人要求證人王志慶所再追加施作者，則證人應向委託施工之
    被上訴人請求給付報酬，而非向上訴人請款，然參以原審卷
    (二)第55頁王志慶出具之工程請款單，其上並無被上訴人之
    簽名或蓋章，所載業主名稱亦非被上訴人，而係鉅國開發實
    業有限公司（該公司法定代理人為上訴人），由此亦足知此
    追加之工程，並非被上訴人委託證人所承作。上訴人於原審
    又自承此追加之部分係指公共設施之部分而言（原審卷第（
    二）宗第5頁），依系爭承攬契約第2條之約定，該公共設施
    之工程部分，又屬原承攬契約所預定之工程範圍，此復為兩
    造於本院94年8月25日準備程序所不爭執之事實（本院卷第
    62頁）；依兩造於系爭承攬同契約第4條又明訂：雙方就系
    爭承攬工程，不得再追加任何款項，據此，上訴人即不得再
    要求被上訴人為此部分之給付，上訴人於本院雖又稱此追加
    之部分雖屬原承攬契約之工程，但因被上訴人有變更設計，
    故有追加云云，但上訴人此部分所言與前開承攬契約第4條
    所約定之文義有違，被上訴人又否認之，此外又無證據顯示
    被上訴人兩造就此追加部分已達成承攬之合意，則上訴人依
    承攬之法律關係，請求被上訴人為此部分之給付，亦屬無據
    。
六、承前所述，上訴人以前開16-19期之工程款、追加及增建工
    程款為由，請求被上訴人再為給付，於法尚有有未合，已如
    前述，而系爭承攬約定之報酬已約定為47萬9500元，被上訴
    人是否已完全給付完畢？按自認人能證明與事實不符或經他
    造同意者，得撤銷自認，此為民事訴訟法第二百七十九條第
    三項所明定。本件上訴人起訴時自認被上訴人已支付工程款
    四十四萬五千元，嗣以其中五萬元兩造約定由被上訴人直接
    付給水電包商即訴外人謝明樹，但被上訴人迄未給付為由，
    撤銷前所為之自認。因被上訴人亦承認該五萬元尚未付給謝
    明樹（見原審94年1月28日言詞辯論筆錄第3頁），是上訴人
    撤銷自認合於事實，固應予准許，惟扣除該5萬元後，被上
    訴人已給付原告之承攬報酬，應為39萬5000元（000000-000
    00＝395000），此已據上訴人陳述在卷，上訴人雖又主張該
    5萬元已經其支付予訴外人謝明樹，其自得被上訴人給付之
    ，惟按債權人得將債權讓與於第三人，債權之讓與，經讓與
    人或受讓人通知債務人即生效力，此觀民法第二百九十四條
    第一項、第二百九十七條第一項規定甚明。本件上訴人與謝
    明樹約定由上訴人將其承攬報酬每戶提撥四萬五千元作為謝
    明樹承包水電工程之款項，上訴人並與被上訴人約定被上訴
    人兩戶應付之水電款項九萬元由被上訴人直接付給謝明樹，
    且被上訴人已依約支付四萬元予謝明樹等情，為兩造所不爭
    執，並有同意書附卷可憑（見原審卷 (二)第一一二頁），
    顯見上訴人已將其對被上訴人之九萬元承攬報酬債權讓與謝
    明樹，並經通知被上訴人而生效力，是以被上訴人縱尚有五
    萬元水電款項未支付，亦屬被上訴人與謝明樹間之債權債務
    關係，而非上訴人所得向被上訴人請求。
七、綜上所述，可知系爭承攬報酬共47萬9500元，扣除前述被上
    訴人已給付及非屬上訴人所得請求之5萬元水電費部分，被
    上訴人尚有3萬4500元（000000-000000-00000＝34500）之
    報酬未清償。原審因之認上訴人本於系爭承攬契約之法律關
    係，請求被上訴人給付之承攬報酬，於3萬4500元，及自支
    付命令送達翌日即92年4月26日起至清償日止，按年息百分
    之5計算之法定遲延利息部分，為有理由，應予准許並就其
    勝訴部分，以其所令給付未逾50萬元，而依職權宣告假執行
    ，並諭知被上訴人提供相當之擔保後，得免為假執行，至上
    訴人逾此所為之請求，則以其請求於法無據，連同其假執行
    之聲請併予駁回，並敘明上訴人於原審就其勝訴部分所為假
    執行之聲請，僅在促使法院發動職權，無庸另為准駁之裁判
    。核其認事用法均無不合，上訴人仍執前詞指摘原判決失當
    ，求予廢棄改判，即屬無據，其上訴為無理由，應予駁回。
八、兩造其餘攻擊防禦方法及上訴人於本院雖又聲請傳訊同社區
    之其他住戶即證人游豐川、廖光勳，用以證明系爭崇興家園
    之重建大樓，自16期以後及增建工程之第2、3期工程均由上
    訴人甲○○於前手永陸公司與住戶協議退出後所進場施作云
    云，然兩造之承攬契約第2條、4條已明定：其承攬之範圍包
    括公共設施、外水電瓦斯、主建物及增建部分，且總報酬額
    為47萬9500元，不得再追加任何之款項，則本件工程是否自
    16期起至22期之工程及增建之第2、3期工程是否係由上訴人
    施作完工，與其得否向被上訴人請求超出契約約定報酬以外
    之款項無涉，對於本院前開判決結果亦均不生影響，故無予
    傳訊並逐一論列之必要，併此敘明。
九、據上論結，本件上訴為無理由，依民事訴訟法第449條第1項
    、第78條，判決如主文。
中　　華　　民　　國　　94　　年　　9 　　月　　20　　日
　　                  民事第二庭審判長法  官  童有德
                                      法  官  翁芳靜
                                      法  官  謝說容
以上正本係照原本作成。
不得上訴。
                                      書記官　蘇昭文
中　　華　　民　　國　　94　　年　　9 　　月　　21　　日
                                                      Ｈ
